臺灣高等法院臺中分院刑事判決　　　　96年度上訴字第1954號
上　訴　人　臺灣彰化地方法院檢察署檢察官
被　　　告　戊○○
選任辯護人　柯開運　律師
上列上訴人因被告偽造文書案件，不服臺灣彰化地方法院95 年
度訴字第644號中華民國95年5月9日第一審判決（起訴案號：臺
灣彰化地方法院檢察署94年度偵字第6849號、95年度偵字第643
號），提起上訴，本院判決如下：
    主  文
上訴駁回。
    理  由
一、公訴意旨略以：被告戊○○係址設彰化縣秀水鄉○○村○○
    路○段235巷19弄13號（民國92年4月29日遷址前設址於彰化
    縣彰化市○○里○○路○段395巷125號）之「弘俱工業有限
    公司」（下稱弘俱公司）之董事。其明知該公司係與其兄即
    告訴人乙○○共同合資開設，並由告訴人乙○○擔任該公司
    之董事長兼負責人，乙○○之配偶即告訴人丁○○、兒子即
    告訴人丙○○均係該公司之股東，竟利用保管乙○○、丁○○、丙○○印章之機會，基於偽造文書之概括犯意，未經上
    揭告訴人3人之同意或授權，於90年間某日在不詳地點，盜
    蓋上揭告訴人3人之印章，而偽造90年4月30「弘俱工業有限
    公司股東同意書」，表明原股東乙○○之出資，分別讓與戊○○、蕭育凰（戊○○之配偶）、洪杞榆（戊○○之女兒）
    承受，被告並持向經濟部中部辦公室申請辦理公司變更登記
    ，使不知情之承辦公務員將該不實之事項登載於職務上所掌
    之公文書；其後被告復承前偽造文書之概括犯意，未經上揭
    告訴人3人之同意或授權，即於92年間某日在不詳地點，盜
    蓋上揭告訴人3人之印章，偽造92年4月25日「弘俱工業有限
    公司股東同意書」，表明原股東丁○○之出資，分別讓與戊○○、蕭育凰承受；原股東丙○○之出資，則讓與洪杞榆承
    受，並向經濟部中部辦公室申請辦理公司變更登記，使不知
    情之承辦公務員將該不實之事項登載於職務上所掌之公文書
    ，被告之上開行為均足以生損害於告訴人3人及該管主管機
    關對於公司管理監督之正確性。因認被告涉犯刑法第216條
    、第210條之行使偽造私文書罪嫌及第214條之使公務員登載
    不實罪嫌等語。
二、按犯罪事實應依證據認定之，無證據不得認定犯罪事實；又
    不能證明被告犯罪或其行為不罰者，應諭知無罪之判決，刑
    事訴訟法第154條第2項第301條第1項分別定有明文。又所
    謂認定犯罪事實之證據，係指足以認定被告確有犯罪行為之
    積極證據而言，如未發現相當證據，或證據不足以證明，自
    不能以推測或擬制之方法，以為裁判基礎。且告訴人之告訴
    ，係以使被告受刑事訴追為目的，是其陳述是否與事實相符
    ，仍應調查其他事實以資審認，始得為不利被告之認定。又
    認定不利於被告之事實，需依積極證據，茍積極證據不足為
    不利於被告事實之認定時，即應為有利於被告之認定。次按
    ，刑事訴訟上證明之資料，無論其為直接證據或間接證據，
    均須達於通常一般人均不致於有所懷疑，而得確信其為真實
    之程度，始得據為有罪之認定，若其關於被告是否犯罪之證
    明未能達此程度，而有合理性懷疑之存在，致使無從形成有
    罪之確信，根據「罪證有疑，利於被告」之證據法則，即不
    得遽為不利被告之認定，其以情況證據（即間接證據）斷罪
    時，尤須基於該證據在直接關係上所可證明之他項情況事實
    ，本乎推理作用足以確證被告有罪，方為合法，不得徒憑主
    觀上之推想，將一般經驗上有利被告之其他合理情況逕予排
    除（最高法院29年上字第3105號、52年臺上字第1300號、30
    年上字第816號、76年臺上字第4986號、32年度上字第67 號
    判例意旨參照）。
三、公訴人認被告涉有前揭罪嫌，係以告訴人3人之指訴、83年
    12月8日、90年5月7日、95年4月29日弘俱公司變更登記事項
    卡及董事、股東名單、弘俱公司於92年4月25日修正之章程
    、90年4月30日及92年4月25日之弘俱公司股東同意書等，為
    其論據。訊據被告雖坦承有委託不知情之第三人於前揭時間
    持上開2 份股東同意書向經濟部中部辦公室申請辦理公司變
    更登記，將告訴人乙○○、丁○○、丙○○之出資分別讓與
    伊及伊之配偶蕭育凰、女兒洪杞榆，惟堅決否認有何行使偽
    造私文書與使公務員登載不實之犯行，辯稱：伊與其兄即告
    訴人乙○○已於83年2月25日達成拆夥協議並訂立協議書，
    在此之前弘俱公司之實際經營人亦僅有伊與告訴人乙○○，
    告訴人丁○○、丙○○並未實際出資，僅係掛名股東。且伊
    與告訴人乙○○於83年2月25日拆夥時，雙方已就弘俱公司
    之支票、定存、現金等資產分配，告訴人3人分得1千9百多
    萬元及其與其配偶蕭育凰所有之土地及房屋所有權之2分之1
    ，被告則取得弘俱公司之股權及經營權，雙方並約定弘俱公
    司所有印章均點交予被告保管使用，至未於83年拆夥當時辦
    理公司變更登記，係因告訴人乙○○、丁○○為保留勞保權
    利，要求待領得退休勞保給付，始辦理變更登記等語。
四、本院查：
  (一)被告與告訴人間簽署之相關文件及存證信函、收據
  (1)告訴人乙○○與被告及被告配偶蕭育凰，於83年2月25日，
    以吳成偉、甲○○、張英毅等人為見證人，簽訂協議書，載
    明：I弘俱公司自83年3月1日起至88年2月28日止，由被告
    及其配偶經營並承擔損益；II經營期間每月支付告訴人五萬
    元，告訴人及股東丁○○、丙○○不得再以任何理由要求分
    配紅利；III83（似為88之誤）年3月1日起之經營，在同等條
    件下，被告及其配偶有優先權；Ⅳ附表之土地房屋，其所有
    權，雖分別登記為被告及蕭育凰（誤載為鳳）所有，但實際
    上所有權確為告訴人及被告（含蕭育凰）各二分之一等語。
    並於同日製有「流動資本分配表」，就弘俱公司所有，包括
    支票、代收票據、外籍勞工保證金、定存、現金等，總金額
    合計00000000元之流動資產為分配等情，業據被告及告訴人
    乙○○一致供明在卷，核與證人吳成偉、甲○○分別於原審
    及本院審理時證述情形相符，並有上開協議書、流動資本分
    配表影本各一紙附卷可查。
  (2)被告及其配偶蕭育凰與告訴人乙○○於83年8月13日簽訂確
    認不動產共有契約書，並請求原審法院公證，其內容略以：
    I門牌號碼彰化縣秀水鄉○○街61號、同街65號及彰化市○○路○段395巷125號之房地，係由被告及告訴人乙○○共同
    購買，因受農業發展條例限制，分別以被告及其配偶蕭育凰
    名義辦理所有權登記，被告及蕭育凰非得告訴人乙○○同意
    不得就上開不動產為移轉或設定其他負擔；上開不動產若可
    為移轉及分割時，告訴人乙○○可隨時要求為任何處分，被
    告及蕭育凰如有違反，應負損害賠償責任等情，有公證書及
    上開契約書影本附卷可憑。
  (3)偵查卷附83年至88年、88年至93年，由告訴人乙○○或其家
    屬簽收之收據影本多紙，其上記載：某特定月份租金5000元
    或5500元（88年之後）、租金扣除勞健保後之餘額、房屋租
    金等字樣；另原審卷附告訴人乙○○93年10月間致被告之存
    證信函影本，載有：「關於兄弟之間，有關租金給付，必須
    向您說明．．惟自九十三年二月份起至六月份計五個月，每
    月五萬五千元，計二十七萬五千元，迄今尚未給付予本人．
    ．」等語。
  (4)告訴人乙○○與被告於93年5月25日，就共有房地及機具之
    分配，訂立協議書，內容略以：I沖床等機具，分兩堆由雙
    方抽籤決定；模具被告需要使用部分，歸被告所有，舊模具
    歸告訴人乙○○所有；II秀水鄉○○街61號之房地歸被告所
    有；III秀水鄉○○街65號之房地歸告訴人乙○○所有；Ⅳ彰
    化市○○路○段395巷125號之共有房地，委由被告出售，所
    得價金雙方均分；Ⅳ秀水鄉○○街65號之所有權狀由告訴人
    乙○○收執保管；Ⅴ秀水鄉○○街65號之房地過戶時，如需
    增值稅、契稅等，83年以前雙方均攤，83年以後由告訴人乙○○自行負擔；Ⅵ被告分配後土地多150坪，俟告訴人乙○○辦理過戶時，以市價折算給告訴人乙○○等情，亦有協議
    書影本在卷可考。
  (二)依下列理由，告訴人乙○○與被告及被告配偶蕭育凰，於83
    年2月25日簽訂協議書之真意，應係告訴人等3人自弘俱公司
    退股
  (1)弘俱公司設立於78年6月29日，資本總額為新臺幣（下同）5
    00萬元，董事長為告訴人即被告之兄乙○○、董事為戊○○
    、戊○○之妻蕭育凰、股東為告訴人即乙○○之妻丁○○、
    告訴人之子丙○○等情，有78年6月29日弘俱公司設立登紀
    事項卡附弘俱公司有限公司案卷可查。告訴人丁○○、丙○○雖均登記為公司股東，然均無實際出資之事實，為告訴人
    乙○○於原審審理時證述在卷，參酌以告訴人丁○○於原審
    審理時證稱：參與弘俱公司經營者僅有被告及告訴人乙○○
    ，其僅是出名，其並未出資，公司的事均係告訴人乙○○在
    處理等語明確，而告訴人丙○○（65年2月21日生）於取得
    弘俱公司股份時年僅13歲，衡情應無足夠資力負擔10萬元之
    出資額，且告訴人丙○○於原審審理時亦自陳：「（問：是
    否為弘俱工業有限公司的股東？）答：是的」「（問：於何
    時加入？）答：是我父親處理的，我不清楚」「（問：弘俱
    公司成立時，有無出資？）答：是我父親出資的」「（問：
    有無參加過股東會？）答：沒有」等語屬實，顯見弘俱公司
    乃一家族公司，且告訴人丙○○、丁○○實際上並未出資，
    均為掛名股東，告訴人丙○○、丁○○之股權實際上均由告
    訴人乙○○所掌控。
  (2)告訴人乙○○於原審法院93年10月28日，93年度重訴字第
    120 號請求返還信託物民事案件中陳明：「．．因兩造已拆
    夥，各取得被告（即戊○○）太太的姊夫300萬元的支票均
    退票，取回的家具都交由被告去處理，所以我手中的300萬
    元退票即交給被告，由被告開立2張支票共計273萬多元給我
    ，拆夥後公司全部由被告經營，但工廠及機器設備並未析產
    ，因此被告按月支付5萬元給我．．」等語（見原審卷(一)第
    150頁），已明確陳明告訴人與被告拆夥之事實。參酌：I
    依前開流動資產分配表所載內容，雙方對原共同經營之弘俱
    公司之公司資產部分，均已臚列雙方如何分配（告訴人乙○○分得支票、已收入之代收票據、已到期及未到期之定存，
    被告則分得支票、未到期之定存及銀行內之現金），並就弘
    俱公司之2輛貨車、2輛轎車為分配，至於外籍勞工保證金，
    則由繼續經營者保管等情，此經被告供承明確，核與告訴人
    乙○○於原審所陳稱，其有全數取得分配表所載之分配數額
    ，然未分得外籍勞工保證金（原審卷(一)第194頁）等情相符
    ；II告訴人乙○○與被告於83年2月25日就弘俱公司現有資
    產，進行實際分配等「清算」動作，且經被告與告訴人乙○○就弘俱公司之資產各分得1千9百多萬元後，弘俱公司之公
    司資本額已不足設立時之500萬元，公司實際上亦無任何資
    金可供調度；III本院94年度上易字第184號判決亦載明：「
    被上訴人（即告訴人乙○○）則主張兩造（指告訴人乙○○
    與被告）拆夥時，因蕭麗珠（即被告配偶之姊）及其夫向弘
    俱公司購買之傢俱及藝品用以支付價款之支票均退票，該批
    貨品大部分尚存放在弘俱公司內，故兩造約定該批貨品分配
    予上訴人（即被告）處理抵償，上開貨物價值6、7百萬元足
    夠抵償蕭麗珠前揭退票款，上訴人因而開立其自己之支票交
    付予被上訴人以換回分配予被上訴人之蕭麗珠之退票，上訴
    人並同意蕭麗珠之退票均由其自行處理」等情以觀（原審卷
    (一)第12 9至130頁），已彰顯告訴人乙○○退出弘俱公司之
    意願，且由告訴人乙○○於偵查中所稱：「（問：如果公司
    賠錢由誰負責？）答：我不負責」等語（見同上偵查卷第23
    頁）觀之，告訴人乙○○不願再負擔弘俱公司日後所生虧損
    等情，堪予認定，顯已不願對弘俱公司再盡任何股東責任等
    情，益見告訴人於前揭民事案件審理所陳，其已與被告拆夥
    云云，應與事實相符。
  (3)弘俱公司於90年1月間，因違反就業服務法案件經彰化縣警
    察局鹿港分局查獲，當時之掛名負責人乙○○到警局製作筆
    錄後，曾表示伊不願再擔任弘俱公司之掛名負責人等情，業
    據證人即仲介弘俱公司僱用外勞之仲介公司負責人黃玉全於
    原審審理時到庭證稱：「（問：你替弘俱工業有限公司申請
    外勞，有無發生涉嫌就業服務法案件？）答：有，在90年1
    月份，該公司因為工作地點有問題，有警察去查訪，就把負
    責人乙○○、我、外勞還有戊○○叫到警察局做筆錄，我們
    是一起去鹿港和興派出所做筆錄」「（問：請外勞的事情，
    是何人拜託你的？）答：是戊○○拜託的」「（問：乙○○
    被警方叫去鹿港和興派出所做筆錄時，有無說什麼？）答：
    乙○○說很麻煩，因為做筆錄從晚上6點問到11點，說為何
    會發生這樣的事。我從一開始我就是與戊○○接觸，很少看
    過乙○○，我幾乎沒有看過乙○○。乙○○的意思是他什麼
    都不了解，還被叫到警察局做筆錄，覺得很無辜」「（問：
    乙○○有無跟你抱怨什麼話？）答：是在做完筆錄回來後，
    大家一起討論這件事情，有聽到乙○○跟戊○○說，做負責
    人這麼麻煩，他不要再做了，要請戊○○把他換掉」「（問
    ：戊○○是何時請你仲介外勞？）答：83年至今」「（問：
    乙○○有無跟你接觸過僱用外勞的事情？）答：沒有」等語
    （見原審卷(一)第190頁至第191頁），並有彰化縣警察局鹿港
    分局95年3月8日鹿警分三字第0950012215號函檢附弘俱公司
    違反就業服務法卷宗影本附偵查卷可查，可見告訴人乙○○
    於90年間雖仍係弘俱公司之登記負責人，惟已無擔任負責人
    之意願，且衡諸證人黃玉全之上開證述，益徵告訴人乙○○
    自83年間起即未曾參與弘俱公司經營之相關事務，至為明確
    。
  (4)告訴人乙○○雖主張其係於94年1月6日，因與被告之訴訟而
    申請抄錄弘俱公司相關資料時，始發現被告未經其同意，即
    將告訴人3人之股權分別轉讓與被告、被告之配偶蕭玉凰及
    女兒洪杞榆云云，然：I告訴人乙○○曾親自於91年12月30
    日至臺中區監理所彰化監理站辦理車輛報廢乙節，業據告訴
    人乙○○於原審審理時證稱：「（問：有無買一台車登記弘
    俱工業有限公司的名？）答：有，是公司買的，當時公司共
    有4輛車，兩輛是載貨的，兩輛是轎車，我與戊○○各分一
    輛轎車，貨車部分是戊○○分較新的，因為他要繼續做，需
    要載貨」「（問：之後有無去辦牌照註銷？）答：有，我一
    直開到賣掉，才去註銷」等語（原審卷(一)第27頁），而乙○○於辦理其所使用之弘俱公司車輛報廢時，曾在車主簽章欄
    蓋用弘俱公司之公司章及當時已登記為弘俱公司負責人之戊○○私章，且於代辦人欄簽名乙情，有交通部公路總局臺中
    區監理所彰化監理站95年10月12日中監彰字第0950107754號
    函檢附乙○○於91年12月30日辦理弘俱公司所有QA－2137號
    車報廢異動登記書附卷可憑（原審卷(一)第161至162頁），是
    被告所辯：車號QA－2137自用小客車係告訴人乙○○出資購
    買，車主登記為弘俱公司，該車經告訴人乙○○於91年12
    月30日向其僱用之會計小姐要求提供弘俱公司之執照、營利
    事業登記證影本及弘俱公司章及其私章，親自持向彰化監理
    站辦理報廢在案，告訴人乙○○已知悉其並非弘俱公司之負
    責人等語，即屬無據；II告訴人乙○○已於90年5月18日退
    出弘俱公司之勞保，且有領得勞工保險給付及補發老年給付
    乙節，亦有勞工保險被保險人投保資料表、勞工保險給付申
    請書、勞工保險中斷年資申請補發申請書（見原審卷(一)第63
    頁、94年度他字第1030號卷第40頁、原審卷(二)第33頁），足
    認告訴人乙○○於退出弘俱公司勞工保險當時，應已知悉其
    不能再擔任負責人，此亦經告訴人乙○○於原審審理時陳稱
    ：「（問：你在90年被辦理退休後，是否仍可擔任弘俱工業
    有限公司的負責人？）答：照理說不行」等語無訛（見原審
    卷(一)第196頁）。是告訴人乙○○對於其已非弘俱公司登記
    負責人一事既有所知悉，則告訴人乙○○稱就其股權經被告
    變更登記轉讓與被告、被告之配偶及女兒乙節並不知情，亦
    非無疑。至告訴人乙○○所稱其於辦理上開車輛報廢時，僅
    要求被告傳真文件予監理站，未注意看被告傳真之文件云云
    ，與前揭異動登記書確有告訴人乙○○親自蓋用弘俱公司印
    章及被告私章之情，實有不符，從而告訴人乙○○之上開主
    張顯與事實不符。
  (三)告訴人乙○○與被告83年2月25日所訂立之協議書記載之內
    容及證人吳成偉、甲○○分別於原審及本院所為之證述，不
    足為被告不利之認定：
  (1)依上開協議書之文意內容，形式上固係僅就經營權約定由被
    告行使，而未記載退股或拆夥之內容，證人吳成偉、甲○○
    亦分別於原審及本院為相同於協議書內容之證述。然就契約
    之實質及契約雙方之真意而言，應係退股拆夥，已見前述。
  (2)告訴人乙○○與被告83年2月25日所訂立之協議書，即就包
    括弘俱公司廠房用地，而兩造共同出資，卻登記在被告及其
    配偶名下之門牌號碼彰化縣秀水鄉○○街61號、同街65號及
    彰化市○○路○段395巷125號等房地，記載告訴人乙○○之
    應有部分為二分之一；另於83年8月13日，告訴人乙○○再
    與被告及其配偶蕭育凰簽訂確認不動產共有契約書，並請求
    原審法院公證，重申上開房地係由被告及告訴人共同購買，
    因受農業發展條例限制，分別以被告及其配偶蕭育凰名義辦
    理所有權登記，被告及蕭育凰非得告訴人同意不得就上開不
    動產為移轉或設定其他負擔；再於93年5月25日，就上開共
    有房地及機具之分配訂立協議書，其內容均詳如前述，是告
    訴人乙○○於83年析產退股時，所念茲在茲者，係為弘俱公
    司所坐落，因受限於法令，其無法以其名義辦理登記之上開
    不動產，事實上，上開不動產日後確亦產生爭執而對簿公堂
    ，訴訟於原審法院民事庭，有該院93年度重訴字第120號判
    決附卷可憑。
  (3)依上開83年2月25日之協議書，被告自83年3月1日起至88 年
    2月28日止，每月支付告訴人5萬元，並自88年3月1日起增加
    為5萬5千元等情，業據證人即告訴人乙○○證述在卷，並有
    協議書及偵查卷附83年至88年、88年至93年，由告訴人或其
    家屬簽收，其上記載：某特定月份租金5000 元或5500元（
    88年之後）、租金扣除勞健保後之餘額、房屋租金等字樣之
    收據影本多紙可考。參酌：I原審卷附告訴人乙○○於93年
    10月14日寄發之存證信函載明：「關於兄弟之間，有關租金
    給付，必須向您說明，雖感抱歉與遺憾。惟自民國93年2 月
    份起至6月份計5個月，每月5萬5千元，合計27萬5千元整，
    迄今尚未給付．．」等語及乙○○於原審審理時證稱：「（
    問：83年2月25日你與戊○○所訂立之協議書第2條約定，每
    月要給你5萬元是做何用？）答：是生活費用」「（問：是
    否因為戊○○向你租61號工廠，所以付給你租金？）答：那
    5萬元就是作為生活費用」「（問：為何在返還信託物案件
    中，你委任的訴訟代理人，說該5萬元是租金？）答：我是
    將租金拿來當生活費用」等語；II告訴人與被告前開於93年
    5月25日，就共有房地及機具之分配訂立協議書等情，足見
    該5萬元係被告租用告訴人所有，登記於被告及其配偶名下
    不動產及生產機具之對價甚明。
  (4)告訴人乙○○已於90年5月18日退出弘俱公司之勞保，且有
    領得勞工保險給付及補發老年給付乙節，亦見前述，綜上，
    即足以說明，何以83年2月25日之協議書記載內容與當事人
    真意不符之緣由，是難以上開協議內容及擔任見證人之吳成
    偉、甲○○所為之證述，為被告不利之認定。
五、按我國刑法偽造私文書罪或使公務員登載不實罪均需以足以
    生損害於公眾或他人為構成要件，且所謂損害係指有可受法
    律保護之利益而言，則本件告訴人乙○○與被告已於83年2
    月25日協議完成拆夥事宜，除有部分機器等事項仍待另行處
    理外，公司之實質股權均已歸於被告1人所有，告訴人3人登
    記股權僅係掛名股東，業如前述，從而被告將前揭股權移轉
    登記至其與其配偶、女兒名下，並進而辦理公司變更登記，
    核被告主觀認知係將原掛名告訴人3人之股權移轉回自己實
    力支配下而持有，並無偽造私文書或使公務員登載不實之犯
    罪故意，且告訴人3人既非實際股東，則就股權移轉登記部
    分亦無對告訴人3人造成損害之虞。公訴人所憑之證據，無
    論直接或間接證據，均尚未達於一般之人均可得確信，而無
    合理之懷疑存在之程度，本院亦查無其他確切証據，足以証
    明被告確應負本件罪責，被告之犯行尚屬不能証明。原審以
    不能證明被告犯罪，而依刑事訴訟法第301條第1項規定，諭
    知無罪之判決，經核認事用法，並無不合，檢察官上訴意旨
    認應就被告予以論罪科刑，而指摘原判決不當，經查為無理
    由，應予駁回。
六、據上論斷，應依刑事訴訟法第368條，判決如主文。
本案經檢察官己○○到庭執行職務。
中　　華　　民　　國　　96　　年　　9　　月　　26　　日
            刑事第四庭    審判長法　官  洪  耀  宗
                                法　官  江  德  千
                                法　官  劉  登  俊
上列正本證明與原本無異。
檢察官得上訴，被告不得上訴。
如不服本判決應於收受送達後十日內向本院提出上訴書狀，其未
敘述上訴之理由者並得於提起上訴後十日內向本院補提理由書（
均須按他造當事人之人數附繕本）。
                                書記官  粘  銘  環
中　　華　　民　　國　　96　　年　　9 　　月　　27　　日
